臺灣臺南地方法院刑事判決　　　　　　 100年度易緝字第17號
公　訴　人　臺灣臺南地方法院檢察署檢察官
被　　　告　黃永和
指定辯護人　本院公設辯護人　余訓格
上列被告因詐欺案件，經檢察官提起公訴（99年度偵緝字第175
、176號），本院判決如下：
    主  文
黃永和無罪。
    理  由
一、公訴意旨略以：被告黃永和預見提供其申請之行動電話號碼
    ，有遭他人利用作為詐騙工具之可能，仍不違其本意，而基
    於幫助詐欺之犯意，於民國98年6月16日前之某時，在不詳
    地點，將其於98年6月9日向臺灣大哥大股份有限公司（下稱
    臺灣大哥大公司）申請之行動電話門號0000000000號SIM 卡
    ，及向威寶電信股份有限公司（下稱威寶電信）申請之行動
    電話門號0000000000號SIM卡，交予姓名年籍不詳之成年男
    子，藉此幫助該人實行詐欺之犯行。嗣該男子與其所屬之詐
    騙集團遂共同基於意圖為自己不法所有之犯意，（一）於98
    年6月16日，在雅虎奇摩拍賣網站上，虛偽拍賣大同牌、26
    吋數位液晶顯示器，並留下0000000000號行動電話門號作為
    聯絡方式，致被害人于季宏不疑有他，撥打上開門號，而依
    指示於98年6月19日下午5時1分許，將新台幣（下同）11350
    元轉帳至徐同良（由檢察官另案偵辦）向中華郵政股份有限
    公司大發郵局申辦之00000000000000號帳戶內；（二）於98
    年6月24日上午9時許，以0000000000號行動電話門號，撥打
    電話予被害人蔡林滿子，謊稱渠個人遭冒用身分犯案將遭傳
    喚，然可以幫忙解決，需渠至郵局轉帳，致被害人蔡林滿子
    陷於錯誤，而依指示先於當日下午12時20分許，辦理郵局定
    期存款解約，將定存款存入渠郵局0000000-0000000號帳戶
    ，再於同日下午14時許，在高雄縣大社鄉義民廟，將該郵局
    帳戶存摺及印鑑交付予詐騙集團成員。嗣因被害人于季宏、
    蔡林滿子察覺有異，始知受騙，而報警處理。因認被告涉有
    刑法第30條、第339條第1項之幫助詐欺取財罪嫌等語。
二、按犯罪事實應依證據認定之，無證據不得認定犯罪事實。不
    能證明被告犯罪者，應諭知無罪之判決。刑事訴訟法第154
    條第2項、第301條第1項分別定有明文。次按認定不利於被
    告之事實，須依積極證據，茍積極證據不足為不利於被告事
    實之認定時，即應為有利於被告之認定，更不必有何有利之
    證據。而認定犯罪事實所憑之證據，雖不以直接證據為限，
    間接證據亦包括在內，然無論直接或間接證據，其為訴訟上
    之證明，須於通常一般之人均不致有所懷疑，而得確信其為
    真實之程度者，始得據之為有罪之認定，倘其證明尚未達到
    此一程度，而有合理之懷疑存在，致使無從為有罪之確信時
    ，即應為無罪之判決（最高法院30年上字第816號、76年臺
    上字第4986號判例意旨參照）。次按檢察官就被告犯罪事實
    ，應負舉證責任，並指出證明之方法，刑事訴訟法第161條
    第1項定有明文。故檢察官對於起訴之犯罪事實，應負提出
    證據及說服之實質舉證責任。倘其所提出之證據，不足為被
    告有罪之積極證明，或其指出證明之方法，無從說服法院以
    形成被告有罪之心證，基於無罪推定之原則，自應為被告無
    罪判決之諭知，最高法院92年臺上字第128號判例意旨參照
    。再按，刑事被告並無自證己罪之義務，其在訴訟上所為之
    辯解，只須達於對起訴事證提出合理質疑之程度為已足，檢
    察官如對被告所舉反證仍有爭執，即應依刑事訴訟法第161
    條規定積極舉證釋疑。被告等既堅決否認犯罪，檢察官所舉
    證據復不足以使法院產生有罪之心證，原判決因認被告等犯
    罪不能證明，於法尚無不合，最高法院97年度台上字第3099
    號判決意旨參照。依上開最高法院判例及判決意旨可知，基
    於被告無自證己罪之義務，被告對於檢察官所起訴之事證所
    為之辯解，只須使法院達於合理懷疑之程度即可，檢察官如
    有爭執，即須依刑事訴訟法第161條積極舉證，惟檢察官所
    舉證據如不足以使法院對被告產生有罪確信之心證，基於無
    罪推定之原則，法院即應為被告無罪判決之諭知。
三、本件公訴意旨認被告黃永和涉有前開幫助詐欺取財犯行，係
    以前揭臺灣大哥大及威寶電信之手機門號確為被告親自申辦
    ，雖被告辯解係遭人挾持而前去辦理前揭手機門號，然被告
    供述所稱挾持情節供述前後不一，難以遽信；且被告除於98
    年6月9日申辦前揭二支門號外，另於同日及同年月10、11、
    16等日先後向中華電信、威寶電信、遠傳電信、臺灣大哥大
    等電信公司共計申辦12個門號，其中有部分門號業經確認亦
    為詐騙集團作為取信於被害人之聯絡工具，堪認被告確有將
    其前揭申辦之手機門號提供予詐騙集團成員使用，而涉有幫
    助詐欺罪嫌等，此外並有被害人之指訴、前揭各該電信公司
    資料查詢結果等文件為其主要論據；訊據被告於本院準備及
    審理程序中均堅詞否認有幫助恐嚇取財之犯行，並辯稱：伊
    確實遭人脅迫而被押解去辦理手機門號，伊只負責在申辦書
    上簽名，手機門號辦妥後，就直接被押解伊之人取走，伊根
    本不曾使用，更無論申辦手機門號並非出於伊本意，伊亦不
    知彼等強要伊申辦手機門號是何用意，伊絕無幫助詐欺取財
    之犯意等語。
四、本院查：
（一）被告黃永和於於98年6月9日向臺灣大哥大公司申請手機門
      號0000000000號SIM卡，及向威寶電信公司申請手機門號
      0000000000號SIM卡後，該二支手機門號隨即交由真實姓
      名年籍不詳之成年男子使用。嗣該男子與其所屬之詐騙集
      團遂共同基於意圖為自己不法所有之犯意，分別於98年6
      月16日，在雅虎奇摩拍賣網站上，虛偽拍賣大同牌、26吋
      數位液晶顯示器，並留下0000000000號行動電話門號作為
      聯絡方式，致被害人于季宏不疑有他，撥打上開門號，而
      依指示於98年6月19日下午5時1分許，將11350元轉帳至徐
      同良向中華郵政股份有限公司大發郵局申辦之0000000000
      0000號帳戶內；又再於於98年6月24日上午9時許，以0000
      000000號行動電話門號，撥打電話予被害人蔡林滿子，謊
      稱渠個人遭冒用身分犯案將遭傳喚，然可以幫忙解決，需
      渠至郵局轉帳，致被害人蔡林滿子陷於錯誤，而依指示先
      於當日下午12時20分許，辦理郵局定期存款解約，將定存
      款存入渠郵局0000000-0000000號帳戶，再於同日下午14
      時許，在高雄縣大社鄉義民廟，將該郵局帳戶存摺及印鑑
      交付予詐騙集團成員等事實，有被害人于季宏、蔡林滿子
      於警、偵訊中指述明確，並有奇摩拍賣網頁資料影本、被
      害人蔡林滿子郵局存摺開戶資料、郵局帳戶交易明細資料
      、內政部警政署反詐騙諮詢專線紀錄表二份、被害人報案
      三聯單、臺灣大哥大及威寶電信公司手機門號申請書各一
      份等文件附卷可稽，被告於本院準備程序時亦自承前揭手
      機門號申請書上關於「黃永和」之簽名確為伊所親為等語
      （見本院100年3月21日準備程序筆錄），則此部分事實堪
      信為真實。
（二）次查，被告住家位於苗栗縣苑裡鎮，但多年前因工作輾傷
      右手，導致右手掌全部殘廢，因而成為遊民，居無定所。
      嗣經本院通緝到案時，被告亦供陳：伊曾住過恆春、高雄
      、雲林等地，大多住在公園或廁所內，被查獲前曾在嘉義
      工作，參加過元宵節進香團活動，查獲前幾天都住在廟會
      廁所內等語（見本院卷第35至36頁），然觀諸被告陳述情
      節，明顯有思緒錯亂，前後倒置，記憶不相連貫，甚且陳
      述過程反覆自言自語等情事，例如被告於偵查中，亦經檢
      察官發佈通緝後始行到案應訊，但於本院訊問時，其又供
      稱伊不曾到地檢署開庭接受偵訊等語（見本院卷第20頁）
      ，爾後經本院詢問其住所時，其先回答住在雲林斗六，但
      一觸及訊問其詳細住所時，被告又有無法答覆，顧左右而
      言他之情（見本院卷第21至22頁），足見被告已為四處為
      家之遊民，且有智商微淺之情狀。
（三）再查，被告戶籍地址設於台南市○○區○○街467巷10弄1
      號，遷入日期登記為98年6月9日，即正巧為被告申辦前揭
      二支手機門號之同日乙節，有被告個人基本資料查詢結果
      單一份附於本院卷可證（見本院卷第14頁）。而被告於本
      院準備程序及審理時始終供述伊不曾居住過該址，伊戶籍
      應當在苗栗那裡，伊父母還住在該處，之前伊曾遭人強押
      去換戶口等語（見本院卷第47頁），嗣指定辯護人依其所
      陳，以前揭戶籍地為檢索條件，發現設籍或居住於該址之
      人，有第三人陳金盛、戴建忠、郭惠玲、黃秋霖等人均因
      犯詐欺案（賣金融帳戶或手機門號予詐騙集團）而遭起訴
      或不起訴，有辯護人提出之檢察書類查詢單一紙、檢察書
      類五份在卷可佐（見本院卷第55至65頁）。待經本院依其
      所請訊問曾設籍該址之證人郭惠玲則結稱：台南市○○區
      ○○街467巷10弄1號係伊同母異父之兄戴志傑（原名戴建
      忠）所有之房地，伊與戴志傑之友人陳金盛都曾住在該址
      ，至於第三人黃秋霖、本件被告黃永和則不曾住在該址。
      至於第三人黃秋霖亦為伊兄戴志傑之友人，伊等則經由黃
      秋霖而認識其同夥即第三人黃少華，伊知道第三人黃秋霖
      、黃少華等人有拿別人證件冒名辦理手機門號，再拿去賣
      給詐騙集團，因為伊本身也有手機門號被第三人黃少華拿
      去賣給詐騙集團，因此目前在服刑中。至於本件被告黃永
      和伊僅於辦理戶口遷移至台南市○○區○○街上址時見過
      面，當日是第三人黃少華連同其手下一人帶被告黃永和前
      來伊住處，要求伊兄戴志傑讓被告戶籍遷至伊等住處，伊
      與伊兄戴志傑都拒絕同意，但第三人黃少華口頭恐嚇如果
      伊等不配合辦理戶口遷移，就不會給予酬勞，而他身旁不
      知名的手下也一起恐嚇說，如果伊等不配合辦理，就要找
      人來打伊等，伊等不得已才跟他們前去戶政事務所辦理被
      告之戶籍遷移手續。伊不知道第三人黃少華從哪裡找到被
      告這個人，而當時伊所看見之被告，其自言自語與答非所
      問之情況比今日開庭情形還嚴重，不論對他說何事情，被
      告總是一徑點頭，在前往戶政事務所辦理戶籍遷移手續時
      ，伊有見到第三人黃少華對被告說，如果戶政事務所人員
      問起，要回答被告為第三人黃少華之表叔，黃少華為被告
      之姪子，如果被告躁動，第三人黃少華及其手下就強押被
      告坐下，黃少華還以很兇的口氣要被告閉嘴，且辦理戶籍
      遷移過程中，第三人黃少華都緊跟在被告身旁，並由黃少
      華為被告填寫戶口遷移申請書等相關資料，簽名部分才叫
      被告自寫，辦妥後也是他拿走被告新核發之身分證及戶籍
      謄本，之後還拉著被告的手拖被告上車，而伊與伊兄戴志
      傑在辦妥戶籍遷移手續後，即與第三人黃少華等人分道揚
      鑣。而第三人黃少華雖未說明要帶被告前去何處，但依伊
      過去經驗，伊知道第三人黃少華應該是帶被告去申辦手機
      門號等語（見本院卷第92至98頁背面）。嗣經本院核閱臺
      灣大哥大及威寶電信公司所提出之被告手機預付卡服務申
      請書各一份（見南檢99交查350號偵查卷第10頁、本院99
      年度易字第483號刑事卷第27頁），該二份申請書上所黏
      貼之被告身分證影本，均明確記載該身分證係於98年6 月
      9日申請預付卡當日甫行換發，且被告申辦門號所提出之
      第二證件資料均為當日所取得之戶籍謄本，而整份申請書
      除關於申請人簽章欄部分為被告親自填寫外，其餘字跡均
      與被告簽名字跡顯然不同，但核對這二份於不同地點所製
      作之申請書，其他非被告填載之字跡竟有明顯雷同之處，
      而前揭申請資料既不可能為該電信公司人所寫（蓋縱使櫃
      臺人員可能幫忙填寫，但不同公司、不同櫃臺員工，就不
      可能會有相同之字跡），勢必即為陪同被告申辦手機門號
      之人所為（或即為證人郭惠玲所述之第三人黃少華）。然
      被告既然識字，並有基本之書寫能力，如被告果有申辦手
      機門號之明確意願，理應由被告自行填寫，又何以係由他
      人所為？是以觀諸證人郭惠玲前揭證述及手機預付卡服務
      申請書記載情節，被告明顯遭受他人相當之強制力去辦理
      戶口遷移手續，雖無直接證據顯示被告仍遭受同樣之強制
      力去申辦手機門號，然其當日甫辦妥戶口遷移手續，隨即
      南下高雄又拿著剛出爐之新身分證及戶籍謄本去申辦前揭
      二支手機門號，而該申請書基本內容根本非被告本人親自
      填寫，且依檢察官自行查證結果，被告在98年6月9日之後
      之接連數日，還一併向中華電信、遠傳電信等公司陸續申
      請手機門號達12支之多，然以被告幾乎無身外之物、連腳
      踏車都沒有之遊民身分，又何以於一日內迅速往返臺南、
      高雄等地，並於大高雄市區各地電信公司分店申辦門號？
      應可見其被迫辦理戶口遷移手續之強制力仍繼續存在於同
      日其向前揭二家電信公司申辦手機門號之時，且該脅迫被
      告為前揭作為之行動，尚且持續於往後數日之久【雖威寶
      電信公司職員簡婉婷於本院審理時證稱：伊不記得被告前
      來申辦手機預付卡門號時有遭受他人逼迫情事，因為被告
      申辦時間已久，伊僅對伊所製作之申請書有印象，且許多
      前來店裡申辦手機門號之人，通常會有其他人陪同到場，
      伊僅確認會親眼見證由申辦人在申請書上簽名，其餘則無
      印象，雖店裡有錄影監視措施，但錄影內容僅保留一個月
      ，伊亦無從提出被告前來申辦之錄影資料等語（見本院卷
      第99至101頁），則證人前揭證述情節，至多僅證明申請
      書為被告親自簽名而已，尚無從就被告申辦手機門號時究
      竟有無遭受脅迫之事為明確之見證，併此敘明。】，則被
      告辯稱伊係遭受他人脅迫押解其前往高雄申辦前揭手機門
      號，且申請後，該手機門號SIM卡隨即被他人取走，伊並
      無申辦手機門號之意思，且未曾使用等語，已非純然虛構
      。
（四）復查，人頭手機門號問題在本國固普遍存在，然其用途甚
      多，諸如交付未成年子女或其他親戚朋友使用或其他合法
      、非法操作、恐嚇取財（如常見之「擄車勒贖」、「擄鴿
      勒贖」）、詐欺取財、賭博（如經營六合彩）、重利或常
      業重利（如地下錢莊），甚至擄人勒贖等各種合法、非法
      用途，而非僅限於詐欺取財一途。不論直接或間接故意，
      在確認行為人之幫助故意內容時，必須就行為人於幫助行
      為時究係幫助正犯為何種犯罪行為予以認定，而非專以事
      後正犯為何種犯罪行為來反推行為人之幫助故意內容。否
      則，幫助犯之處罰將極為不確定，且亦有違罪刑法定主義
      之原則。就本件言之，被告申辦二支手機門號SIM卡係遭
      他人強暴、脅迫所為，且其申辦前後之行動自由都遭受相
      當之限制，則被告顯無法完全掌握該手機門號之使用情形
      ，自不能僅因前揭手機門號遭犯罪集團成員利用，即推定
      被告已事先預見前揭手機門號會遭到犯罪集團使用且有幫
      助他人犯罪之不確定故意。此外，被告並無自證己未犯罪
      之義務，是檢察官對於起訴之犯罪事實，應負提出證據及
      說服之實質舉證責任。倘其所提出之證據，不足為被告有
      罪之積極證明，或其指出證明之方法，無從說服法院以形
      成被告有罪之心證，基於無罪推定之原則，應給予被告無
      罪判決。本件檢察官僅以被告未能證明其係遭受他人強暴
      、脅迫申辦手機門號為由遽以起訴，並未提出其他積極證
      據可資證明被告能預見提供前述手機門號供犯罪集團成員
      使用以作為財產犯罪之工具，並基於幫助他人詐欺取財之
      不確定故意，將其申設之手機門號提供犯罪集團成員使用
      ，依前揭法律規定及判例意旨，尚難認被告有何幫助詐欺
      取財之故意存在。
五、綜上所查，本件並無任何積極證據足資證明被告具有幫助詐
    騙集團成員詐欺取財之不確定故意，尚難僅憑被告確曾在手
    機門號申請書上簽名一節遽認被告成立幫助詐欺取財罪。此
    外檢察官未提出其他積極證據，以證明被告有何幫助詐欺取
    財之犯行，揆諸前述說明，是被告被訴上開罪名不能證明，
    依法應為無罪判決之諭知。
據上論斷，應依刑事訴訟法第301條第1項，判決如主文。
本案經檢察官陳尹捷到庭執行職務。
中　　華　　民　　國　 100　　年　　5 　　月　　24　　日
　　　　　　刑事第九庭  審判長  法　官　林彥君
                                法  官  莊玉熙
                                法  官  周宛瑩
以上正本證明與原本無異。
如不服本判決應於收受本判決後10日內向本院提出上訴書狀，並
應敘述具體理由。其未敘述上訴理由者，應於上訴期間屆滿後20
日內向本院補提理由書狀（均須按他造當事人之人數附繕本）「
切勿逕送上級法院」。
　　　　　　　　　　　　　　　　書記官　蔡志賢
中　　華　　民　　國　 100　　年　　5 　　月　　24　　日
